【裁判字號】    98,上易,543
【裁判日期】    980924
【裁判案由】    傷害
【裁判全文】
臺灣高等法院臺南分院刑事判決         98年度上易字第543號
上  訴  人
即  被  告  甲○○
                      4樓之2.
上列上訴人因傷害案件，不服臺灣台南地方法院97年度易字第48
2號中華民國98年6月11日第一審判決（起訴案號：臺灣台南地方
法院檢察署96年度偵字第15557號），提起上訴，本院判決如下
：
    主  文
上訴駁回。
    事  實
一、甲○○與乙○○均係址設臺南縣歸仁鄉○○村○○○路8巷2
    1弄25號聯亞機械公司之員工，於民國96年（原判決誤載為9
    7年）9月7日12時50分許，甲○○午休結束自外返回公司，
    適乙○○與同事蔡棕華、丙○○等人於公司佈告欄（下有打
    卡鐘）前討論搭車事宜，因其與乙○○素有嫌隙，遂一路由
    公司門口迄經過乙○○身旁均不斷漫罵，且口出「爛梨子假
    蘋果」等語（所涉公然侮辱部分，未據告訴），乙○○聽聞
    後至為憤怒，旋上前掌摑甲○○臉頰1下，甲○○遭此攻擊
    即加以反擊，2人因而扭打在一起，其間，甲○○並出手拉
    扯乙○○之頭髮及毆打乙○○之臉部、頭部、肩頸、手臂等
    處，造成乙○○受有臉、頭皮、頸之挫傷、左臉頰挫擦傷2
    公分、右前胸挫擦傷3公分、多處挫傷瘀青、右前臂3×3公
    分、右上臂2×2公分、左前臂1×1公分、左肘2×1公分等傷
    害，而乙○○因無力抵擋甲○○之攻擊，遂大喊「叫老闆來
    」，嗣於扭打中，乙○○亦抓住甲○○攻擊之左手，並張口
    咬住甲○○之左手指，造成甲○○左手第4指0.6公分撕裂傷
    及1×1公分瘀腫之傷害（乙○○所涉傷害部分，業據台灣台
    南地方法院以97年度簡字第2305號判決確定在案）。是時，
    聯亞機械公司老闆沈朝寬恰好步入公司，見狀，沈朝寬立即
    快步上前將扭打中之2人拉開，始阻止其2人之互毆情事。
二、案經乙○○訴由臺南縣警察局歸仁分局報請臺灣臺南地方法
    院檢察署檢察官偵查起訴。
    理  由
壹、程序部分：
一、按刑事訴訟法新制採改良式當事人進行主義，為保障被告防
    禦權及維護直接審理與言詞審理原則，刑事訴訟法第159條
    第1項規定：「被告以外之人於審判外之言詞或書面陳述，
    除法律有規定者外，不得作為證據。」酌採英美法之傳聞法
    則。復於第159條之1至第159條之5增設例外規定，以應實務
    需要，俾符實體真實發現之訴訟目的。是以，證人即告訴人
    乙○○於警詢時所為之陳述，係被告以外之人於審判外之言
    詞陳述，且查無例外之情事，依上開規定，自不得作為證據
    。
二、復按被告以外之人（包括證人、鑑定人、告訴人、被害人及
    共同被告等）於審判外之陳述雖不符前4條之規定，而經當
    事人於審判程序同意作為證據，法院審酌該言詞陳述或書面
    陳述作成時之情況，認為適當者，亦得為證據；當事人、代
    理人或辯護人於法院調查證據時，知有第159條第1項不得為
    證據之情形，而未於言詞辯論終結前聲明異議者，視為有前
    項之同意，刑事訴訟法第159條之5定有明文。立法意旨在於
    傳聞證據未經當事人之反對詰問予以核實，原則上先予排除
    。惟若當事人已放棄反對詰問權，於審判程序中表明同意該
    等傳聞證據可作為證據；或於言詞辯論終結前未聲明異議，
    基於尊重當事人對傳聞證據之處分權，及證據資料愈豐富，
    愈有助於真實發見之理念，且強化言詞辯論主義，使訴訟程
    序得以順暢進行，上開傳聞證據亦均具有證據能力。查本判
    決所引用除證人乙○○之警詢證詞外之其餘供述證據，業據
    檢察官、被告及原審辯護人於原審準備程序時，及檢察官、
    被告於本院準備程序時，均不爭執證據能力，迄至言詞辯論
    終結前，亦未主張有刑事訴訟法第159條第1項不得為證據之
    情形，本院審酌該等證據作成時之情狀，並無違法或不當等
    情形，認為以之作為本案之證據亦屬適當，依上開規定，自
    具有證據能力。
貳、實體方面：
一、訊據被告甲○○固坦承有以手拍打告訴人乙○○臉部及抓住
    告訴人頭髮之犯行，惟辯稱：我沒有罵她那些話，事實上那
    是別的同事罵她的話，後來不知道怎麼會傳到她的耳朵，變
    成是我罵的，而且我對她也都很好，但是她在公司裡面亂造
    謠，我當時只是叫她不要在公司亂講話，然後她就過來先打
    我一巴掌；乙○○出手打我臉頰，我伸出左手阻擋，卻遭乙○○咬住左手指，我為求掙脫始會以右手拍打乙○○之臉部
    ，是丁○○出聲說「你們不要這樣」，乙○○才鬆開嘴巴，
    我才能將左手收回，我係出於正當防衛才會拍打乙○○；且
    乙○○所提出之偉賢骨外科診所診斷證明書所載之傷勢，與
    奇美醫院診斷證明書之記載不同，其上所載之傷勢應非全係
    我造成的，因乙○○再出手要打我第二次時，我以左手抵擋
    ，卻遭乙○○以口咬住我手指，我只剩一支手反抗，她不可
    能有那麼多傷，她身體之右側傷勢應該不是我造成的云云。
    經查：
(一)、上開事實，業據證人即告訴人乙○○於偵查中證稱：於96年
    9月7日12時50分至13時之間，甲○○自外面進來罵伊說「爛
    梨子假蘋果」，接著開始徒手攻擊伊，還有抓伊頭髮，後來
    是沈朝寬與另1名女同事把伊與甲○○拉開等語明確（見偵
    卷第7頁），核與證人即聯亞機械公司老闆沈朝寬於偵查中
    證稱：伊是甲○○的弟弟，甲○○與乙○○發生衝突時，伊
    並沒有在現場，是後來同事叫伊來處理，伊才將她們拉開，
    伊看到的是她們2人互相都是以1隻手掐住對方脖子，甲○○
    的另1隻手指被乙○○咬著，乙○○也以另1隻手抓住甲○○
    伸過來而被咬住的那隻手；後來伊有聽3個同事（蔡棕華、
    丙○○、還有1個叫秀美的女子）轉述，說一開始是甲○○
    先罵乙○○「爛梨子假蘋果」，因為她們積怨很久了，乙○○一聽就很不高興衝過去打甲○○，甲○○後來也跟她發生
    互毆等語（見原審卷第154頁）、證人即聯亞機械公司員工
    蔡棕華於原審審理時證稱：當時伊站在辦公室大門打卡鐘那
    邊，乙○○站在伊身後，商量烤肉當天要伊搭載之事情，甲○○從伊後面走過去嘴巴一直念，應該是在罵人，甲○○先
    罵乙○○，乙○○追過去，伊轉頭看她們，乙○○先打甲○○一巴掌，甲○○就反擊，後來雙方互打，2人互打幾下，
    就抓在一起，乙○○用喊的要我們叫老闆，伊只知道後來看
    的時候，不知道是誰被抓頭髮，2個人抓在一起；乙○○喊
    的時候，伊就要過去找丙○○，剛好沈朝寬從前門口走進來
    ，我們就跟老闆說那邊在吵架；伊只有看到拉頭髮的情形，
    但是咬人的情況伊沒看到，事後沒多久就知道有人被咬，但
    伊不知道是誰被咬等語（見原審卷第88、90至92頁）、證人
    即聯亞機械公司員工丙○○於原審審理時證稱：當天中午快
    1點時，乙○○跟我們在公佈欄那邊商討烤肉分組的事情，
    打卡鐘是在公佈欄下方，當時有伊、蔡棕華、乙○○在公佈
    欄那邊，之後甲○○從外面走進來，就罵乙○○，之後2人
    開始互罵，伊不想理這種事情，就轉身走開，剛好看到老闆
    進來，伊有聽到「阿」的聲音，也有聽到有人喊「叫老闆來
    」，伊看到老闆就跟老闆指她們吵架那邊，伊沒有回頭，就
    直接用手往後比，所以伊沒有看到她們打架的情形；伊轉身
    走開後到遇到老闆不到1分鐘的時間等語（見原審卷第94至9
    6頁）、證人即聯亞機械公司員工丁○○於原審審理時證稱
    ：當時伊在午休，快1點的時候，伊聽到尖叫聲，伊過去時
    ，已經有4、5個人在那邊了，甲○○與乙○○2人糾結在一
    起，2人邊打邊罵；伊到的時候，她們互罵得很兇，也有在
    打，我們大家都不想靠近，有看到1個抓頭髮，最後是老闆
    把她們拉開的等語大致相符（見原審卷第98至99頁），另參
    以被告自始至終均未陳述遭告訴人拉扯頭髮之情，堪認上開
    證人蔡棕華、丁○○證稱：有看到1個抓頭髮之人等語，應
    係指被告抓告訴人之頭髮無訛。此外，復有財團法人奇美醫
    院（下稱奇美醫院）診斷證明書1紙、奇美醫院97年7月31日
    函附病情摘要1紙、急診病歷2紙、急診護理紀錄單1紙及照
    片4幀、偉賢骨外科診所診斷證明書1紙、台南市立醫院驗傷
    診斷書1紙在卷可證（見警卷第11至13頁、原審卷第37至43
    頁），足見告訴人上開與被告發生衝突後，遭被告拉扯頭髮
    及徒手攻擊之指述，乃信而有徵，應可憑採。是以，被告確
    有拉扯告訴人頭髮及徒手毆打告訴人，造成告訴人受有臉、
    頭皮、頸之挫傷、左臉頰挫擦傷2公分、右前胸挫擦傷3公分
    、多處挫傷瘀青、右前臂3乘3公分、右上臂2乘2公分、左前
    臂1乘1公分、左肘2乘1公分等傷害之事實，已堪認定。
(二)、至被告雖辯稱：伊僅有拍打告訴人臉頰，告訴人所提出偉賢
    骨外科診所診斷證明書所載傷勢，並非全係伊所為云云。惟
    查，告訴人與被告發生肢體衝突後，立即前往奇美醫院就醫
    ，經該院醫師於當日14時40分診治後，認定受有「臉、頭皮
    及頸之挫傷、皮下瘀血」等傷勢之情，有奇美醫院診斷證明
    書1紙在卷可考。雖告訴人復提出偉賢骨外科診所診斷證明
    書1紙，以證明其受有左臉頰挫擦傷2公分、右前胸挫擦傷3
    公分、多處挫傷瘀青、右前臂3×3公分、右上臂2×2公分、
    左前臂1×1公分、左肘2×1公分等傷害，而與前開奇美醫院
    診斷證明書所記載之傷勢略有不同，惟觀之卷附奇美醫院急
    診護理紀錄單，告訴人除有上開「臉、頭皮及頸之挫傷、皮
    下瘀血」之傷勢外，尚載有「左手肘及脖子左耳朵後皆有擦
    傷、左臉頰有擦傷情形」等語，且對照奇美醫院所拍攝告訴
    人就醫當時受傷之照片，告訴人之左臉頰、頸部及左耳朵後
    面、右前胸及左前臂、左手肘等處，確實均受有受傷之痕跡
    ，而與偉賢骨外科診所診斷證明書之記載大致相符，顯見告
    訴人當時所受之傷勢應不僅止於奇美醫院診斷證明書之記載
    ，是被告徒以偉賢骨外科診所診斷證明書與奇美醫院診斷證
    明書之記載不符，即否認偉賢骨外科診所診斷證明書所載之
    告訴人傷勢非其所為，自不足採。再者，告訴人於96年9月7
    日12時50分許，與證人蔡棕華、丙○○在公司佈告欄前討論
    事情時，其身上並無任何傷勢之情，並據證人蔡棕華、丙○○於原審審理時證述甚明（見原審卷第90、97頁），是以，
    告訴人與被告發生肢體衝突之前，告訴人身上既無任何傷勢
    ，而於衝突後復立即前往就醫治療，則告訴人所受之上開傷
    勢，顯係與被告發生肢體衝突所致，應無疑義，況觀以卷附
    告訴人受傷之照片，告訴人之臉頰、耳朵後面均遺有多處抓
    痕，衡情，當係遭人以指甲使力抓扒所造成之傷勢，並非單
    純以手拍打所能致之。依此，足見被告當時下手之重，其有
    傷害告訴人之故意，至為灼然。被告辯稱：僅有拍打告訴人
    臉頰云云，顯與事實不符，委無足採。
(三)、被告雖另辯以正當防衛云云。惟按正當防衛必須對於現在不
    法之侵害始得為之，侵害業已過去，即無正當防衛可言。至
    彼此互毆，又必以一方初無傷人之行為，因排除對方不法之
    侵害而加以還擊，始得以正當防衛論。故侵害已過去後之報
    復行為，與無從分別何方為不法侵害之互毆行為，均不得主
    張防衛權（最高法院30年上字第1040號判例意旨參照）。查
    ：
 1、本件告訴人遭被告辱罵後即上前掌摑被告，被告旋加以反擊
    ，嗣其2人扭打在一起互毆等情，業據證人蔡棕華證稱：乙○○先打甲○○一巴掌，甲○○就反擊，後來雙方互打，2
    人互打幾下，就抓在一起，伊有看到拉頭髮等語、證人丁○○證稱：甲○○與乙○○2人糾結在一起，2人邊打邊罵，她
    們互罵得很兇，也有在打，我們大家都不想靠近，有看到1
    個抓頭髮等語、證人沈朝寬證稱：她們2人互以1隻手掐住對
    方脖子，甲○○的另1隻手指被乙○○咬著，乙○○也以另1
    隻手抓住甲○○伸過來而被咬住的那隻手等語明確，均詳如
    前述，參以證人蔡棕華、丁○○與被告、告訴人係同事關係
    ；證人沈朝寬復為被告之親弟弟，而觀以其等就被告、告訴
    人互相拉扯、毆打情事，均證述綦詳，尚無故為偏頗一方，
    或故入一方於罪之情形，是其等證詞自均可憑採。依此，證
    人沈朝寬在拉開被告與告訴人2人之前，其2人既有互相對罵
    、扭打之「互毆」情事，揆之前開判例意旨，自難主張正當
    防衛。
 2、被告雖辯稱：伊係因左手指遭告訴人咬住，始會拍打告訴人
    臉部，且告訴人係於丁○○大聲說「你們不要這樣」，始放
    開咬她手指的嘴巴云云。然被告遭告訴人咬傷左手指，致受
    有左手第4指0.6公分撕裂傷及1×1公分瘀腫之傷害，而該傷
    口是新傷，應是當天（96年9月7日）受傷造成等情，固據證
    人沈朝寬於偵查證述綦詳，已如前述，並有台南市立醫院驗
    傷診斷書及該院97年8月14日南市醫字第0970000610號函附
    就醫摘要各1紙在卷可考（見警卷第13頁、原審卷第48至49
    頁），而可認定案發當天告訴人確有咬住被告左手第4指之
    事實。惟依證人丁○○於原審審理時證稱：伊當時愣住了，
    伊沒有說「不要這樣」等語（見原審卷第98頁），堪信證人
    丁○○並無開口阻止被告、告訴人互毆之情事，是被告辯稱
    ：告訴人聽聞證人丁○○稱「你們不要這樣」才放開嘴巴云
    云，並非事實，尚難採信。再參以證人沈朝寬前往拉開被告
    、告訴人2人時，告訴人猶咬住被告之左手指，顯見告訴人
    咬被告左手指應係於肢體衝突之末始行發生，否則，倘被告
    所陳：伊一開始即遭告訴人咬住左手指云云為真，則佐以證
    人沈朝寬之上開證述，告訴人自始至終既均咬住被告之左手
    指，何以告訴人猶有機會呼喊「叫老闆來」等語。況且，被
    告果若係因遭告訴人咬住左手指，始行以右手拍打告訴人臉
    頰，則以告訴人咬住被告左手指及被告僅能用右手攻擊之情
    形下，衡情，告訴人所受之傷勢理應集中在身體之左側，然
    告訴人除受有左臉頰挫傷、左前臂及左肘受傷外，其右前胸
    、右前臂、右上臂亦受有傷害，足見被告攻擊告訴人上開部
    位時，應尚未遭告訴人咬住左手指，否則，被告當無法輕易
    傷害到告訴人身體之右側，因此，被告並非於衝突之初即遭
    告訴人咬住左手指，應甚為明確。且衡之常情，在爆發肢體
    衝突之情況下，通常係居於劣勢之人始會放聲求救，而本件
    大聲呼喊「叫老闆來」之人為告訴人，則倘當時被告並無攻
    擊告訴人之舉，反而是告訴人為攻擊之一方，則告訴人何須
    大聲求助同事，要求同事叫老闆前來，而在老闆面前自曝其
    傷害老闆親姐姐即被告之暴行，由此益證告訴人當時應係無
    力抵擋被告之攻擊，始會大喊「叫老闆來」等語，被告辯稱
    ：係遭告訴人咬住左手指始會拍打告訴人臉部云云，顯屬臨
    訟卸責之詞，尚不足採。
 3、至被告雖另辯稱：沈朝寬有關看到乙○○咬其左手指之證詞
    是不正確的，應是丁○○趕到現場制止，乙○○開口說「叫
    老闆來」時，才放開咬住我左手指之嘴巴云云。然證人丁○○於案發現場均未出言阻止被告、告訴人之互毆行徑，已如
    前述，而依證人蔡棕華於原審審理時證稱：乙○○喊叫老闆
    來的時候，伊就要過去找丙○○，剛好沈朝寬從前門口走進
    來等語（見原審卷第92頁）、證人丙○○於原審審理時證稱
    ：伊看到她們吵架轉身走開，不到一分鐘的時間老闆就進來
    等語（見原審卷第96頁），顯見其等聽到告訴人大喊「叫老
    闆來」，迄至證人沈朝寬進來公司上前阻止被告、告訴人2
    人衝突止，其歷經之時間係非常短暫的，而觀之告訴人所受
    之傷勢，卻是遍及臉、頭皮、頸、右前胸、右前臂、右上臂
    、左前臂、左肘等部位，衡之常情，該等傷勢當非短暫時間
    以手拍打所能肇致，是被告上開所辯，亦與事實有違，尚難
    採信。
(四)、綜上所述，勾稽互核，本件事證明確，被告犯行洵堪認定。
二、核被告所為，係犯刑法第277條第1項之傷害罪。原審以被告
    罪證明確，適用刑法第277條第1項、第41條第1項前段（漏
    引刑法施行法第1條之1），並審酌被告無犯罪前科，素行尚
    佳，不思珍惜與告訴人之同事緣份，反口出惡言激怒告訴人
    ，甚而與告訴人暴力相向，造成告訴人受有傷害，且迄未與
    告訴人達成和解，賠償損害，犯後猶飾詞圖卸，未具悔意之
    犯後態度，並衡酌其智識程度、生活狀況等一切情狀，量處
    有期徒刑2月，並諭知易科罰金之折算標準。並認為公訴人
    雖具體求刑有期徒刑4月，惟審酌告訴人固受有多處傷害，
    且本件復肇因於被告出言辱罵告訴人，然告訴人亦有攻擊被
    告之舉，而衡之告訴人所受者均屬表皮之傷害，並非嚴重之
    傷勢，因認量處上開刑度已足懲戒被告犯行，求刑意旨毋寧
    過重。認事用法，核無不合，量刑亦堪認妥適。被告上訴意
    旨認原審認定事實有誤且量刑過重有違公平、平衡、比例原
    則，而有欠當，而指摘原判決，尚非有理由，應予駁回。
據上論斷，應依刑事訴訟法第368條，判決如主文。
本案經檢察官范文豪到庭執行職務。
中    華    民    國    98    年    9     月    24    日
                  刑事第一庭    審判長法  官  黃崑宗
                                      法  官  蔡長林
                                      法  官  陳顯榮
以上正本證明與原本無異。
不得上訴。
                                      書記官  劉岳文
中    華    民    國    98    年    9     月    24    日
附錄論罪科刑法條：
刑法第277條第1項：
傷害人之身體或健康者，處3年以下有期徒刑、拘役或1千元以下
罰金。


司法院資訊處製作；財團法人民間司法改革基金會備份。
